臺灣桃園地方法院刑事判決　　　　　　　 99年度訴字第906號
公　訴　人　臺灣桃園地方法院檢察署檢察官
被　　　告　李志文
上列被告因偽造文書等案件，經檢察官提起公訴（99年度調偵字
第14號），本院判決如下︰
    主  文
李志文無罪。
    理  由
壹、證據能力：
一、按被告以外之人於偵查中向檢察官所為之陳述，除顯有不可
    信之情況者外，得為證據，刑事訴訟法第159 條之1 第2 項
    定有明文。查證人葉簡美惠、施美雪於97年6 月4 日偵訊時
    、證人王逢周於97年8 月12日、98年11月26日偵訊時，於供
    前具結所為之陳述，係檢察官依法訊問，復無其他事證足資
    認定其等於檢察官訊問時有受違法取供情事，並無何特別不
    可信之情況，是依上開規定均有證據能力。另檢察官偵訊共
    犯甯若凡時，並未以證人身分訊問，且未令甯若凡具結，是
    甯若凡之偵訊供詞不具證據能力，不得作為本案證據。
二、卷附委任書、承諾撥款委託書、土地房屋買賣契約書（指他
    卷第18-19 頁之土地房屋買賣契約書）、甯若凡簽立之300
    萬元本票、告訴人王逢周匯285 萬元入甯若凡女友鄧瑞玲經
    營之狄斯奈國際花藝有限公司帳戶之匯款申請書回條、證人
    施美雪代書提出之房地產買賣契約書（指偵卷第27-32 頁之
    房地產買賣契約書），被告均承認具有證據能力，是各該文
    書證據，均有證據能力，合先敘明。
貳、實體部分：
一、公訴意旨以：被告李志文曾多次向告訴人王逢周借款，又因
    需款孔急，竟與共犯甯若凡（另案經法院判決確定）共同基
    於偽造私文書進而行使及意圖為自己不法所有之犯意聯絡，
    於民國95年7 月間，在臺北市某銀行處，向王逢周誆以生意
    需要資金週轉為由，數日後，甯若凡開車搭載李志文及王逢
    周前往臺北縣板橋市○○路○ 段285 巷9 號1 樓之施美雪代
    書事務所，並在該事務所前之車上，由甯若凡、李志文持假
    冒甯若凡之母親馬元錦之名義，偽造馬元錦之署押及印文製
    作承諾撥款委託書、委任書各1 份，向王逢周偽稱甯若凡之
    母舅馬光漢所有之房屋委託馬元錦出售，並且該屋即將售出
    ，1 個月內可將價款清償王逢周借款等情，欲借款新台幣（
    下同）300 萬元，並由甯若凡簽發己為發票人、面額300 萬
    元之本票供作擔保，使王逢周信以為真而如數匯款予甯若凡
    所指定之帳戶，並足生損害於馬元錦，嗣經王逢周屆期未見
    甯若凡、李志文還款，且避不見面，始悉上情，因而認被告
    李志文涉犯刑法第216 條、第210 條之行使偽造私文書罪及
    同法第339 條第1 項之詐欺罪嫌。
二、按犯罪事實應依證據認定之，無證據不得認定犯罪事實；次
    按不能證明被告犯罪或其行為不罰者，應諭知無罪之判決，
    刑事訴訟法第154 條第2 項、第301 條第1 項，分別定有明
    文。再按認定不利於被告之事實，須依積極證據，苟積極證
    據不足為不利於被告事實之認定時，即應為有利於被告之認
    定，更不必有何有利之證據，最高法院30年上字第816 號著
    有判例；再按事實審法院對於證據之取捨，依法雖有自由判
    斷之權，然積極證據不足證明犯罪事實時，被告之抗辯或反
    證縱屬虛偽，仍不能以此資為積極證據應予採信之理由，又
    認定犯罪事實應依證據，為刑事訴訟法所明定，故被告否認
    犯罪事實所持之辯解，縱屬不能成立，仍非有積極證據足以
    證明其犯罪行為，不能遽為有罪之認定，最高法院30年上字
    第482 號、30年上字第1831號判例可資參照。
三、經核公訴人認定被告上開犯罪，無非係以如附表所示之證據
    為其主要論據。訊據被告固自承有帶同甯若凡向王逢周借款
    300 萬元，且卷附之委任書是伊寫的（被告於98年6 月9 日
    偵訊時稱委任書的紙是伊買給甯若凡的，是甯若凡自己書寫
    內容的，伊不知道委任書的內容），伊亦有向王逢周告知甯
    若凡的債信不錯且甯若凡向伊說做砂石利潤不錯，而且甯若
    凡有擔保品等節，然堅決否認上開犯行，辯稱：因當時甯若
    凡的友人向伊說甯若凡要做砂石進口生意，伊有興趣合夥，
    所以才因而認識甯若凡，甯若凡稱投資金額約400 萬元左右
    ，甯若凡說看伊是否可以幫他調400 萬元，伊向甯若凡稱伊
    之友人王逢周稱若要向王逢周借錢需擔保，甯若凡向伊稱其
    母親馬元錦的弟弟馬光漢委託甯若凡賣土城的房子，甯若凡
    說其有馬元錦、馬光漢之所有文件及印章，所以伊帶甯若凡
    和王逢周認識，有一日伊開車去機場接王逢周，往台北的車
    上，甯若凡和王逢周談好是要借300 萬元，在車上談的過程
    中，甯若凡拿出有馬元錦簽名及蓋章之承諾撥款委託書及委
    任書，甯若凡向王逢周講說是用以作砂石進口生意，王逢周
    看完後，渠等三人就前往施美雪代書事務所，在施代書事務
    所外面時，甯若凡說要去事務所找施代書說房子的事情，伊
    與王逢周就在外面等甯若凡，沒有進去代書事務所，等到甯
    若凡出來後再載王逢周回去，之後就等待王逢周把錢撥到指
    定帳戶去，嗣後甯若凡、王逢周向伊說300 萬元是王逢周以
    匯款方式匯入鄧瑞玲之狄斯奈花藝有限公司之帳戶；伊雖有
    收到甯若凡給伊的50萬元，然這筆錢是伊在甯若凡借到錢之
    前向甯若凡借的，伊向甯若凡詢問錢由王逢周撥下來後是否
    可以借伊之公司週轉，伊並沒有說若有借到錢要向甯若凡抽
    傭金；事實上所有之上開文件都是甯若凡拿出來給王逢周看
    的，本件偽造文書、詐欺與伊無關等語。
四、經查：
  (一)證人王逢周於本院審理時證稱：「是李志文先開口（要借
    300 萬元）的，我說要找借錢的人出來見面，在匯款前半個
    月左右李志文帶甯若凡過來找我，我們前後見過三、四次面
    ，我說借錢可以，但是要擔保，後來甯若凡和李志文一起到
    我林森北路的居所找我，他們帶我去施美雪代書那邊去拿承
    諾撥款委託書，是甯若凡進去找施美雪代書拿的，我與李志
    文在外面的車上，我拿到承諾撥款委託書後大約兩天後就匯
    款，而我拿到承諾撥款委託書的日期應該是95年7 月4 日左
    右。95年7 月6 日我匯款之後甯若凡在同日的南京東路與伊
    通街口的車上當場簽三百萬元的本票給我。至於委任書是95
    年9 月我到甯若凡位於新北市土城區○○○路的家裡向甯若
    凡追討欠款時，甯若凡才將日期為95年6 月28日的委任書交
    給我，但是他不是當場寫的，他說委任書是李志文寫給他的
    ，沒有說什麼時候寫的，但依上面標示日期就是借款的那一
    陣子所寫的…」、「95年7 月4 日我看到承諾撥款委託書時
    才決定要借給他（甯若凡）。」、「（承諾撥款委託書是）
    甯若凡去施美雪代書那邊拿的，但是我和李志文在車上沒有
    進去施美雪代書事務所，甯若凡說承諾撥款委託書是委託施
    美雪代書打字的…」、「（審判長問：為何有那份承諾撥款
    委託書，你就會決定借錢？）我覺得承諾撥款委託書的委託
    人甯若凡的媽媽授權甯若凡全權處理，房子賣了以後就會還
    我錢。我覺得有點合理，我去朋友經營的不動產仲介查詢房
    子還沒有過戶，我認為經過這樣的查證沒有問題，所以我在
    95年7 月6 日就借錢。李志文當時有在旁幫腔說這個沒有問
    題，甯若凡一個月就會還我錢，所以我才會相信。」、「（
    審判長問：你有向施美雪代書查證嗎？）沒有，我也沒有打
    電話給施美雪代書查證過（後稱）我是匯款後我有打一次電
    話給施美雪，我問她買主的錢撥下來了沒有，但是她說這個
    錢和甯若凡沒有關係，我就沒有話講了。」、「（審判長問
    ：（提示他卷第18、19頁土地房屋買賣契約書）這份契約書
    是如何來的？）這是甯若凡在交承諾撥款委託書之前約一個
    禮拜拿給我的，（後稱）我記得應該是連同承諾撥款委託書
    一起交給我的，甯若凡用一個信封袋同時裝土地房屋買賣契
    約書、承諾撥款委託書然後交給我。」、「（審判長問：（
    提示他卷第16頁委任書）甯若凡為什麼要給你這張委託書？
    ）因為我到他家向他要錢，有質問他為什麼要騙我，他回答
    我沒有，這是李志文搞得鬼，我問他有無證據，他就拿這張
    給我，他說要死大家一起死，並且說這是李志文教他做的，
    我有問他委任書是誰寫的，甯若凡說這張委任書是李志文寫
    的，甯若凡認為內容不妥，當時才沒有交給我，至於是誰說
    不要拿出來，我不清楚，因為他們認為內容不妥，才會請代
    書重寫承諾撥款委託書。」等語。
  (二)由證人王逢周之上開詳細之證詞可知，本件卷附用以取信王
    逢周之承諾撥款委託書、土地房屋買賣契約書均係由甯若凡
    交予王逢周，而告訴人王逢周又係因為信任承諾撥款委託書
    、土地房屋買賣契約書之內容，即：甯若凡之舅馬光漢之位
    在台北縣土城市（現改制為新北市土城區○○○段584 、58
    4-1 地號土地及該等土地上之該段第3544建號建物即門牌為
    台北縣土城市○○路○ 段89巷7 弄6 號5 樓之房地已全權委
    託甯若凡之母馬元錦出售，而甯若凡又受馬元錦之委任出售
    上開房地，厥為重要者，上開房地出售後之價金可用以償還
    甯若凡對告訴人王逢周之300 萬元借款；告訴人王逢周因而
    認其之300 萬元債權可獲確保，因而將300 萬元預扣利息後
    ，將285 萬元匯入甯若凡所指定之甯若凡女友鄧瑞玲經營之
    狄斯奈國際花藝有限公司帳戶內。再被告李志文縱於甯若凡
    在從施美雪代書事務所出來後的車上將承諾撥款委託書、土
    地房屋買賣契約書交予王逢周之時亦在場，然尚未得立即跳
    躍式地證明被告李志文亦知悉上開承諾撥款委託書、土地房
    屋買賣契約書之內容及意義，更無從證明被告李志文明確知
    悉承諾撥款委託書、土地房屋買賣契約書並無從導出「上開
    房地出售後之價金可用以償還甯若凡對告訴人王逢周之300
    萬元借款」之結論。
  (三)卷附之委任書，雖經證人馬元錦於偵訊時證稱該委任書不是
    伊寫的，且署押及印文亦非伊所為等語，因而可證該委任書
    係屬偽造，再被告於偵訊時雖諉稱「委任書的紙是伊買給甯
    若凡的，是甯若凡自己書寫內容的，伊不知道委任書的內容
    」云云，至本院準備程序及審理時始自承委任書之內容確為
    其所書寫（與共犯甯若凡在偵訊之供詞相符），再此委任書
    之內容「本人馬元錦將民間借款及設定之事宜，委任甯若凡
    代表本人馬元錦全權處理」再加上開承諾撥款委託書、土地
    房屋買賣契約書，雖確可使第三人如告訴人王逢周誤會上開
    房地可由甯若凡代為出售，而出售後之價金可用以償還甯若
    凡之對外借款；然證人王逢周於本院審理時明確證稱此份由
    被告李志文所書寫之委任書係在其已將300 萬元借予甯若凡
    後，因甯若凡未依約還款，其嗣後向甯若凡追款時，甯若凡
    始出示該委任書，是可說明甯若凡向王逢周借款前或借款時
    ，被告李志文或甯若凡均未向王逢周出示上開由被告李志文
    所書寫之委任書，是告訴人王逢周出借300 萬元予甯若凡，
    初與該委任書無關，自不得因被告李志文確有書寫該委任書
    ，因而認告訴人王逢周出借上開款項係因受該委任書之誤導
    所致。
  (四)證人施美雪於本院審理時證稱：「…甯若凡曾經一個人進來
    我的事務所，他拜託我打一份委託書，我忘記他有沒有拿稿
    給我看，他說他欠人家錢，但是我向他說打這個沒有意義，
    因為我覺得他和他媽媽都不是屋主，房子是他舅舅馬光漢的
    ，所以我一直向他說這沒有意義，後來我有幫他打一份委託
    書。」、「（審判長問：你所幫他繕打的委託書，是否就是
    他卷第17頁的承諾撥款委託書？）對，我在委託書後面還特
    別註明請債權人自行確認，我不明白為什麼這樣債權人還能
    借錢給他。」、「（審判長問：你是憑稿還是甯若凡所講的
    意思而繕打承諾撥款委託書？）應該是甯若凡口述的意思而
    加以繕打，我還問他屋主又不是你，恐怕沒有什麼法律上的
    意義，到時馬光漢不同意給錢，錢還是不會撥到債權人那邊
    。」等語。由此可知，亟於向證人施美雪取得卷附承諾撥款
    委託書之人為甯若凡，尚不能證明被告李志文與此有所關涉
    。
  (五)至被告李志文自承確有在告訴人王逢周匯款予甯若凡後，有
    自甯若凡處取得50萬元，然辯稱該50萬元不是介紹甯若凡向
    王逢周借錢之傭金，而係其向甯若凡之借款。然不論該50萬
    元係屬傭金或借款，均係被告李志文事後向甯若凡所取得，
    尚與被告李志文是否有與甯若凡共同向告訴人王逢周施用詐
    術，而使王逢周陷於錯誤，因而同意借款予甯若凡無關。
  (六)綜上，公訴人所舉證據均不能證明被告李志文犯罪，自應依
    法諭知被告無罪之判決。
參、公訴人於99年8 月3 日以99年度調偵字第14號不起訴處分，
    其中就被告於95年5 月間向告訴人借款250 萬元之部分，經
    本院向桃園縣大溪地政事務所調得桃園縣復興鄉○○段1120
    號、1542號地號二筆土地之登記謄本，發現被告用以向告訴
    人借款之擔保即該二筆土地之99年1 月當期申報地價甚低僅
    每平方公尺34.4元，且該二筆土地於95年5 月16日共同設定
    5 百萬元之最高限額抵押權予告訴人前分別於88年2 月6 日
    已設定72萬元最高限額抵押權、87年11月27日設定60萬元最
    高限額抵押權予復興鄉農會，是可見被告再將上開二筆土地
    設定予告訴人時，該二筆土地根本已無任何擔保之功能，被
    告無非利用告訴人不知土地抵押之實務之機會，進而詐取借
    款。又桃園縣大溪地政事務所於99年12月22日以溪地登字第
    0990005795號函回覆本院時，亦稱依現行原住民保留地開發
    管理辦法第18條第1 項規定「原住民取得原住民保留地所有
    權後，除政府指定之特定用途外，移轉之承受人以原住民為
    限。」是可見告訴人獲屬原住民保留地之上開二筆土地之第
    二順位抵押權，實際上，欲實施抵押權取償，雖非絕無可能
    ，然無適格之人應買或須多次減價拍賣，以致無從滿足債權
    之機率甚高，更遑論尚有第一順位之抵押權人尚未受償，是
    被告以上開二筆土地向告訴人擔保借款，恐有詐欺之嫌。再
    查，被告為向告訴人借款，於95年5 月間尚交付告訴人由被
    告背書之由龍宜興業有限公司擔任發票人之支票3 紙，票載
    發票日分別為95年8 月30日、95年11月30日、96年1 月30日
    ，然依本院所查得之龍宜興業有限公司之票據信用資料顯示
    ，該公司自95年6 月30日起即連續退票，無一退補註銷之紀
    錄，迄最後之96年1 月30日止，共退票達51,343,516元，而
    依本院向經濟部中部辦公室調得之龍宜興業有限公司之登記
    卷宗顯示，該公司資本額僅5,000,000 元，該公司竟於半年
    內將資本額全部虧損殆盡，且退票數額遠達其資本額十倍有
    餘。再依龍宜興業有限公司之登記卷宗內附之經濟部96年7
    月24日經授中字第09635089920 號函，經濟部令龍宜興業有
    限公司須於2 月內檢送最近6 月內所開立之發票或營業稅繳
    款證明，逾期未申報則命令解散，嗣因該公司逾期未申報而
    經經濟部於97年1 月23日命令解散確定。是可見被告於95年
    5 月間交付龍宜興業有限公司之上開3 張支票時，該公司實
    疑為空殼公司，其所開發之支票亦實疑為專用以詐欺之「芭
    樂票」，而非用於正常業務往來使用，被告竟用空殼公司之
    「芭樂票」向告訴人擔保借款達250 萬元，其實有詐欺之嫌
    疑。綜此，公訴人允宜依刑事訴訟法第260 條第1 款之規定
    ，衡酌上開論述是否符合發現新事實、新證據，以重啟偵查
    。
據上論斷，應依刑事訴訟法第301 條第1 項，判決如主文。
本案經檢察官蔡正傑到庭執行職務
中    華    民    國   100    年    7     月    19    日
                  刑事第三庭審判長法  官  曾家貽
                                  法  官  楊麗文
                                  法  官  曾雨明
以上正本證明與原本無異。
如不服本判決應於收受判決後10日內向本院提出上訴書狀，並應
敘述具體理由。其未敘述上訴理由者，應於上訴期間屆滿後20日
內向本院補提理由書(均須按他造當事人之人數附繕本)「切勿逕
送上級法院」。
                                  書記官  顏緗穎
中    華    民    國   100    年    7     月    19    日
附表：
┌──┬─────────┬─────────────┐
│編號│證據名稱          │待證事實                  │
├──┼─────────┼─────────────┤
│ 1  │被告李志文之供述  │李志文介紹甯若凡向王逢周借│
│    │                  │款300萬元，並由甯若凡開車 │
│    │                  │載送李志文與王逢周前往上開│
│    │                  │代書事務所，甯若凡借得300 │
│    │                  │萬元後，支付50萬元予李志文│
│    │                  │之事實。                  │
├──┼─────────┼─────────────┤
│ 2  │證人即同案被告甯若│甯若凡藉由李志文介紹，持上│
│    │凡之供述          │開偽造承諾撥款委託書、委任│
│    │                  │書，向告訴人王逢周借款 300│
│    │                  │萬元，並支付李志文50萬元佣│
│    │                  │金之事實。                │
├──┼─────────┼─────────────┤
│ 3  │告訴人王逢周之指訴│全部犯罪事實，且因詢問施美│
│    │                  │雪確定有上開房屋買賣，始同│
│    │                  │意借款之事實。            │
├──┼─────────┼─────────────┤
│ 4  │證人馬元錦之證述  │被告向告訴人借款一事，馬元│
│    │                  │錦並不知情，且上開承諾撥款│
│    │                  │委託書、委任書均非馬元錦簽│
│    │                  │名、蓋章，印章亦非其所有之│
│    │                  │事實。                    │
├──┼─────────┼─────────────┤
│ 5  │證人施美雪之證述  │上開房地原本係受馬元錦委託│
│    │                  │處理，但因施美雪要求馬光漢│
│    │                  │委託書未果後，由馬光漢自行│
│    │                  │返國處理之事實。          │
├──┼─────────┼─────────────┤
│ 6  │上開偽造承諾撥款委│被告與李志文持以向告訴人借│
│    │託書、委任書及本票│款之事實。                │
│    │影本              │                          │
├──┼─────────┼─────────────┤
│ 7  │第一商業銀行會匯款│告訴人匯款285萬元至被告指 │
│    │申請書回條影本    │定帳戶之事實。            │
├──┼─────────┼─────────────┤
│ 8  │臺灣桃園地方法院97│全部犯罪事實。            │
│    │年度審訴字第3357號│                          │
│    │判決              │                          │
└──┴─────────┴─────────────┘